【裁判字號】    94,易,69
【裁判日期】    950331
【裁判案由】    妨害名譽
【裁判全文】
臺灣臺北地方法院刑事判決                94年度易字第69號
    公  訴  人  臺灣臺北地方法院檢察署檢察官
    被      告  甲○○
                庚○○
    共      同
    選任辯護人  黃聖棻律師
                林永頌律師
                施穎弘律師
上開被告等因妨害名譽案件，經檢察官提起公訴（九十二年度偵
字第二二九四二號、二二九四三號），本院判決如下：
    主  文
甲○○意圖散布於眾，而指摘足以毀損他人名譽之事，處拘役貳
拾日，如易科罰金，以佰元折算壹日。
庚○○無罪。
    事  實
一、甲○○與辛○○均為中華民國立法院第四屆之立法委員，於
    民國八十八年十月間，因雲林縣縣長於任內逝世而依規定應
    辦理縣長補選，即由中國國民黨推出之候選人張正雄、民主
    進步黨推出之候選人乙○○及無黨籍之候選人張榮味參與雲
    林縣縣長補選，因選情十分緊繃，坊間並傳出有黑道份子參
    與介入該次選舉之傳聞，甲○○於八十八年十月三十日上午
    ，在其與同黨籍立委庚○○於立法院民主進步黨黨團辦公室
    召開「黑白大軍壓境、檢調潰不成軍」記者會上，竟未經審
    慎查證而基於散布於眾之意圖，於庚○○發言後，甲○○隨
    即自行發言指摘：「‧‧‧在臺北縣以辛○○為首的天道盟
    ，據了解已經包了二十輛遊覽車分別去那裡（指雲林縣），
    我想剛剛蔡委員已經有提到，事實上有很多的村落，他們已
    經分別受到這樣的壓力，‧‧‧。」等足以毀損辛○○名譽
    之事。嗣經媒體報導後即由辛○○向臺灣臺北地方法院檢察
    署提出告訴，始悉上情。
二、案經辛○○訴請臺灣臺北地方法院檢察署檢察官偵查起訴。
    理  由
壹、有罪部分：
一、訊據被告甲○○就其於上開時間、地點與被告庚○○一同召
    開上開記者會，並於記者會上散發載有上開內容之書面新聞
    稿資料，而其於上開記者會中有上開發言，且並無證據顯示
    告訴人辛○○曾於上開雲林縣縣長補選期間前往雲林助選不
    法影響該次選舉等情固不否認，惟矢口否認有何妨害名譽之
    犯行，並辯稱：伊之發言並非指告訴人派天道盟之黑道份子
    搭二十輛遊覽車南下雲林，而係指告訴人為天道盟之精神領
    袖，天道盟曾動員二十部遊覽車下雲林之經過，且辛○○為
    天道盟之精神領袖亦為公眾知悉之事，另經由警方、檢方進
    駐雲林、相關選民及黨務人員之反應，於雲林縣縣長補選時
    ，亦確實有天道盟黑道份子包車南下介入選舉之情況，是伊
    之發言並未妨害辛○○之名譽。另因立法委員陳景竣及丁○○曾向伊提及天道盟南下介入選舉，且伊參與輔選時選民或
    選務人員談到海線、天道盟、清標、福助等介入選舉，伊才
    會在記者會上提到相關發言，伊係經合理查證並有相當合理
    之理由確信才為上開發言，並無真實惡意，且伊發言係針對
    可受公評之事善意發表言論云云。
  (一)本案被告甲○○於上開時間、地點與被告庚○○一同召開上
    開記者會，並於記者會上散發載有上開內容之書面新聞稿資
    料，而被告甲○○於上開記者會中確有如犯罪事實欄所載之
    發言，且無證據顯示告訴人曾於上開雲林縣縣長補選期間前
    往雲林助選以不法影響該次選舉等情，為被告甲○○所不否
    認，核與證人辛○○、丁○○、戊○○、丙○○到庭證述情
    節相符，並有「黑白大軍壓境、檢調潰不成軍」記者會新聞
    稿（見臺灣臺北地方法院檢察署八十八年度他字第二五一二
    號卷第二七頁）、本院九十四年三月二十四日勘驗筆錄在卷
    可資佐證，自堪信上開事實為真實。
  (二)觀諸被告甲○○於上開記者會中發表：「這裡我做兩個補充
    。第一個是關於黑道的部分，我們知道過去張榮味在一清的
    時候，也跟天道盟有相當密切的關係，所以我們知道在臺北
    縣，以辛○○為首的天道盟，據了解已經包了二十輛遊覽車
    分別去那裡（指雲林縣），我想剛剛蔡委員已經有提到，事
    實上有很多的村落，他們已經分別受到這樣的壓力，‧‧‧
    。」等言詞上下文，明顯係指包含告訴人在內之天道盟份子
    一同前往雲林不法介入影響該次之雲林縣縣長補選，並無法
    將語意拆成「告訴人為天道盟之精神領袖」、「天道盟包了
    二十輛遊覽車南下介入影響選舉」之獨立二部分，是告訴人
    是否為黑道份子、是否為天道盟精神領袖及該次雲林縣縣長
    是否受除告訴人以外天道盟份子干預不法影響等情節均與本
    案認定被告甲○○上開陳述是否妨害告訴人名譽無涉，被告
    甲○○提出被證一至被證二六相關該次縣長補選有天道盟份
    子不法介入影響及告訴人為天道盟成員之新聞報導、立法院
    公報資料均難認為被告甲○○有利認定之依據。本案既無任
    何證據顯示告訴人曾於案發當時前往雲林參加助選不法影響
    該次選舉，已如前述，被告甲○○於記者會上竟敘及斯時身
    為立法委員之告訴人與其他天道盟份子一同前往雲林不法介
    入影響該次選舉之不實陳述，堪認對告訴人之名譽業已產生
    貶損之結果。且探諸被告甲○○上開發言之性質，亦僅係就
    事實經過加以陳述，並非就一定事件經過表達自我意見之評
    論言詞，被告甲○○亦難執刑法第三百十依條第三款之規定
    主張不罰。
  (三)至於被告甲○○以其曾向證人己○○、丁○○查證天道盟份
    子是否曾南下雲林介入選舉及選民、選務人員向其反應天道
    盟、辛○○等人介入影響選舉而辯稱其有相當理由確信真實
    部分，證人己○○於偵查中業已結證稱：伊並不知道雲林縣
    縣長補選是否有天道盟之份子介入，也不清楚甲○○這樣說
    的消息來源，伊並未與甲○○談論過這個問題，亦不曾從丁○○處聽到天道盟份子介入縣長補選之事等語（見臺灣臺北
    地方法院檢察署九十二年度偵字第二二九四二號卷第二○頁
    ）；證人丁○○於本院審理中亦結證稱：伊於案發當時為雲
    林縣選區選出之立法委員，在八十八年雲林縣縣長補選時，
    伊有參加輔選的工作，並曾經與其他立法委員一同前往拜會
    法務部部長，要求法務部加強杜絕賄選，伊已不記得當時是
    否有提及天道盟或辛○○參與該次選舉之事。於輔選期間，
    由選民表示應該有天道盟的黑道份子介入，因為想到天道盟
    就會想到告訴人，但過程是否有這樣做沒有人知道。而於雲
    林縣縣長補選期間，常與被告甲○○碰面，曾經談過雲林選
    舉的事情，但談的詳細內容已經不記得了，閒聊中可能有提
    到告訴人為首的天道盟份子包遊覽車到雲林縣介入選舉之說
    法，但時間太久沒有印象，且並不知道伊於立法院提及暴力
    介入選舉時是否與告訴人有關，只是有些人提到天道盟就會
    聯想到告訴人等語（見本院九十五年三月十四日審判筆錄）
    ；證人乙○○於本院審理中結證稱：伊與被告甲○○並不認
    識，業未曾與被告甲○○談話，雖認識庚○○，但也不曾跟
    庚○○提到收恐嚇信、選民提到受恐嚇的情況等語（見本院
    九十四年十月六日審判筆錄）；證人戊○○於本院審理中結
    證稱：伊為當次雲林縣縣長補選之副縣長候選人、競選總部
    總幹事及縣黨部主委。縣黨部曾經收到恐嚇電話及恐嚇信，
    伊在基層座談會及大型造勢晚會，也會看到年輕不明陌生人
    在巡迴穿梭會場周邊，那些年輕人主要是保護買票的人，且
    有威嚇作用，伊曾經與那些年輕人聊天，那些人說是一群人
    集體從臺北縣包遊覽車下來，且說分別與張榮味、林清標、
    顏清標、辛○○有關係，但上開年輕人是否受上開人指示行
    事，伊並不清楚，伊曾向被告甲○○提到黑道助選的事等語
    （見本院九十五年三月十四日審判筆錄）；證人丙○○於本
    院審理中結證稱：伊於雲林縣縣長補選時為戊○○的司機，
    伊有參與該次補選之輔選，當時有反應有很多黑道從北部下
    來輔選，但與辛○○並無關係，伊並未曾向被告甲○○、庚○○反應過黑道介入的情形等語（見同上審判筆錄），由前
    開證人己○○、丁○○、乙○○、戊○○、丙○○之證言，
    僅能說明該次補選或有天道盟份子不法介入之情形，然不足
    以證明被告甲○○曾向證人己○○、丁○○查證告訴人有無
    不法介入影響選舉、上開天道盟份子之不法介入係來自告訴
    人之授意、證人戊○○、乙○○、丙○○曾向被告甲○○表
    示告訴人與其他天道盟份子一同不法介入影響該次選舉之情
    節，實難僅因一般人云告訴人與天道盟或有關係即當然推論
    或與天道盟有關之告訴人亦有於上開時間前往雲林不法介入
    影響選舉，就被告甲○○所提上開證據資料，尚難認其有相
    當理由確信告訴人有與其他天道盟份子一同不法介入選舉，
    被告甲○○前開所辯，不足採信。
  (四)另就檢察官起訴敘及被告甲○○召開記者會所散發之書面新
    聞稿亦有妨害告訴人名譽部分，觀諸卷附書面新聞稿（見臺
    灣臺北地方法院檢察署八十八年度他字第二五一二號卷第二
    七頁）之內容，僅提及「有關雲林縣長補選，距離選舉日愈
    接近，黑道介入、賄選傳聞甚囂塵上，昨（二十九）日民進
    黨團拜會法務部長葉金鳳時，亦有立委提出據傳臺北縣已有
    黑道大哥包租二十輛遊覽車南下進駐雲林，此舉用意為何，
    昭然若揭。對此，我們強烈要求檢調單位嚴加防範，全力查
    察賄選，以杜絕黑金、暴力。」之文字，由上開文字之敘述
    ，並未特定指明告訴人，且由「臺北縣已有黑道大哥包租二
    十輛遊覽車南下進駐雲林」之文字，亦無從認定所述「黑道
    大哥」即指告訴人，實難以被告甲○○在記者會提及上開發
    言即逕行推論上開新聞稿之內容係針對告訴人，是此書面新
    聞稿部分尚難認有何妨害告訴人之名譽。
  (五)綜上所述，本件事證業已明確，被告甲○○意圖散布於眾而
    指摘足以毀損告訴人名譽之犯行，堪以認定。
二、核被告甲○○所為，係犯刑法第三百十條第一項之誹謗罪。
    另被告甲○○行為後，刑法第四十一條業已修正，並於九十
    年一月十日經總統公布，於九十年一月十二日生效，茲比較
    新舊法文修正之結果，其中原舊法第四十一條「犯最重本刑
    為三年以下有期徒刑以下刑之罪，而受六月以下有期徒刑或
    拘役之宣告，因身體、教育、職業或家庭之關係，執行顯有
    困難，得以一元以上三元以下折算一日，易科罰金」之規定
    ，已經修正之新法擴大得易科罰金之範圍，凡「所犯最重本
    刑為五年以下有期徒刑之罪」，符合前開與舊法相同之其他
    要件下，即得易科罰金，是依刑法第二條第一項前段之規定
    ，應適用裁判時之新修正刑法第四十一條第一項之規定。爰
    審酌被告甲○○於偵查及本院審理中均否認犯行，未與告訴
    人達成和解，犯後態度難認良好，犯罪手段、及犯罪對於告
    訴人名譽所生損害之程度等情狀，量處如主文所示之刑，並
    諭知易科罰金之折算標準。
貳、無罪部分：
一、公訴意旨略以：庚○○為中華民國立法院第四屆立法委員，
    於八十八年十月三十日上午，竟意圖散布於眾而與甲○○共
    同在立法院民主進步黨黨團辦公室所召開「黑白大軍壓境、
    檢調潰不成軍」記者會上，散發書面新聞稿指稱「有關雲林
    縣長補選，距離選舉日愈接近，黑道介入、賄選傳聞甚囂塵
    上，昨（廿九）日民進黨團拜會法務部長葉金鳳時，亦有立
    委提出據傳台北縣已有黑道大哥包租二十輛遊覽車南下進駐
    雲林，此舉用意為何，昭然若揭。對此，我們強烈要求檢調
    單位嚴加防範，全力查察賄選，以杜絕黑金、暴力。」並推
    由甲○○發言稱：「在台北縣以辛○○為首的黑道們，據了
    解已經包了二十輛遊覽車，分別去了那裡，我想剛剛蔡委員
    有提到，事實上有很多的村落，他們已分別受到這樣的壓力
    。」等足以毀損辛○○之名譽，因認被告庚○○與被告甲○○共犯刑法第三百十條第二項之誹謗罪嫌等語。
二、按犯罪事實應依證據認定之，無證據不得認定犯罪事實，又
    不能證明被告犯罪者，應諭知無罪之判決，刑事訴訟法第一
    百五十四條第二項及第三百零一條第一項分別定有明文。次
    按認定犯罪事實所憑之證據，雖不以直接證據為限，間接證
    據亦包括在內；然而無論直接或間接證據，其為訴訟上之證
    明，須於通常一般之人均不致有所懷疑，而得確信其為真實
    之程度者，始得據為有罪之認定，倘其證明尚未達到此一程
    度，而有合理之懷疑存在時，事實審法院復已就其心證上理
    由予以闡述，敘明其如何無從為有罪之確信，因而為無罪之
    判決，尚不得任意指為違法，最高法院則著有七十六年臺上
    字第四九八六號判例要旨可參。
三、公訴人認被告庚○○涉犯上開罪嫌，係以告訴人之指訴、環
    球新聞報導側錄帶、檢察官九十三年五月六日勘驗筆錄、告
    訴人提出之記者會錄音帶、錄音帶譯文、檢察官八十九年二
    月十二日勘驗筆錄、記者會通知單暨記者會新聞稿、雲林縣
    警察局八十八年十二月十五日（八八）雲警刑（一）字第四
    七二一○號函、九十年七月三十一日雲警刑一字第○三二一
    四九號函、法務部調查局雲林縣調查站九十年六月二十二日
    （九十）雲偵字第○三○六號函、臺北市政府警察局九十二
    年二月六日北市警刑預字第九一四五三五六四○○號函、證
    人己○○、林光華證言為論據。訊據被告庚○○固承認於上
    開時間、地點與被告甲○○一同召開上開記者會，並於記者
    會上散發載有上開內容之書面新聞稿資料，且被告甲○○於
    上開記者會中有上開發言等情，惟堅決否認有何妨害名譽之
    犯行，並辯稱：伊於參與該次雲林縣縣長補選助選期間，曾
    有多次選民及當地黨務人員告知確有黑道介入選舉之事。該
    次僅係為乾淨選風而召開記者會呼籲檢警單位查察賄選，且
    說明之前曾與同黨籍立委拜會當時法務部部長之經過，事前
    僅有與幾名同黨籍立法委員約定一同出席，並未事先與被告
    甲○○討論發言內容等語。經查：被告甲○○於本院審理中
    陳稱：因當時臺灣賄選及該次選舉暴力嚴重，所以伊認為一
    定要遏止此種風氣，所以在伊辦公室同仁通知伊參加本次記
    者會時，伊即前往參加，會前並未曾與庚○○討論要發言之
    內容等語（見本院九十五年三月十四日審判筆錄第二九頁）
    ，核與被告庚○○所辯情節相符，而參以相關記者會錄影帶
    、錄音帶之勘驗內容，上開記者會雖由被告庚○○與甲○○
    共同召開，然僅有被告甲○○提及告訴人為首的天道盟已經
    包了二十輛遊覽車去雲林介入選舉之陳述，被告庚○○並無
    相關之陳述，且被告庚○○係先為其他與本案無關之發言後
    ，始由被告甲○○為上開發言，亦有本院九十四年三月二十
    四日勘驗筆錄在卷可據，且檢察官所提前開證據資料均無法
    證明被告庚○○與甲○○就被告甲○○前開發言有何犯意聯
    絡，實難單憑被告庚○○、甲○○共同召開記者會即推認被
    告庚○○就被告甲○○之發言內容與被告甲○○有何犯意聯
    絡，另就被告庚○○、甲○○於上開記者會上散發書面新聞
    稿並未妨害告訴人名譽部分，業如前所述，是本案尚難認被
    告庚○○有何妨害告訴人名譽之犯行。綜上所述，公訴人所
    提之證據均無法證明被告庚○○有誹謗告訴人之犯行或被告
    庚○○有與被告甲○○共犯誹謗告訴人名譽之犯行，此外，
    復查無其他積極證據足資證明被告庚○○確有公訴人所指之
    上開犯行，揆諸首揭規定及說明，本案既不能證明被告庚○○犯罪，即應為無罪判決之諭知，以免冤抑。
據上論斷，應依刑事訴訟法第二百九十九條第一項前段、第三百
零一條第一項，刑法第二條第一項前段、第三百十條第一項、第
四十一條第一項前段，罰金罰鍰提高標準條例第一條前段、第二
條，判決如主文。
本案經檢察官黃文明到庭執行職務
中    華    民    國    95    年    3     月    31    日
                        臺灣臺北地方法院刑事第八庭
                            審判長法  官  陳德民
                                  法  官  孫曉青
                                  法  官  唐于智
上正本證明與原本無異。
如不服本判決，應於判決送達後10日內，向本院提出上訴狀。
                                  書記官  李玟郁
中    華    民    國    95    年    4     月    3     日
附錄本案論罪法條
刑法第310條第1項
意圖散布於眾，而指摘或傳述足以毀損他人名譽之事者，為誹謗
罪，處1 年以下有期徒刑、拘役或500 元以下罰金。


司法院資訊處製作；財團法人民間司法改革基金會備份。
